【裁判字號】    89,上易,4
【裁判日期】    890607
【裁判案由】    詐欺
【裁判全文】
臺灣高等法院高雄分院刑事判決          八十九年度上易字第四號
    上  訴  人  台灣屏東地方法院檢察署檢察官
    被      告  乙○○○
    選任辯護人  許銘春    律師
                張文雪
右上訴人因被告詐欺案件，不服臺灣屏東地方法院八十八年度易字第八二二號中華民
國八十八年十一月卅日第一審判決（起訴案號：臺灣屏東地方法院檢察署八十八年度
偵字第五一八七號），提起上訴，本院判決如左：
      主      文
原判決撤銷。
乙○○○連續意圖為自己不法之所有，以詐術使人將本人之物交付，處有期徒刑拾月
。
      事      實
一、乙○○○明知無支付能力，竟意圖為自己不法所有之概括犯意，連續多次於下列
    時間，在屏東市○○路五十二號，自組互助會擔任會首，並以人頭加入其所組之
    互助會或參加己○○、丙○○召集之互助會，標得會款，或以佯稱借款之方式，
    共詐得新台幣（下同）八百萬元後，於民國八十五年十月間，即未再給付死會會
    款，其互助會會員始知受騙。
  (一)乙○○○自任會首，會期自八十四年三月五日起，連會首共廿九會，會金五萬元
    之互助會，以其子許克倫及林足美、鄭勤名義入會，分別於八十四年六月十五日
    以其子許克倫名義，標金七千五百元；於八十五年二月十五日以林足美名義，標
    金八千元；於八十五年十月十五日以鄭勤名義，標金一萬二千元，以口頭對各活
    會會員佯稱該次由各該人得標，致使活會會員丙○○、戊○○、丁○○○等陷於
    錯誤分別交付會款，共詐得會款一百卅萬元。
  (二)乙○○○自任會首，會期自八十四年十一月廿五日起，連會首共卅會，會金三萬
    元互助會，以鄭勤、林足美、陳一蘭名義入會，分別於八十五年二月廿五日，以
    鄭勤名義，標金七千九百元；於八十五年三月廿五日，以林足美名義，標金七千
    七百元；於八十五年七月廿五日，以陳一蘭名義，標金九千七百元，以口頭對各
    活會會員佯稱該次由各該人得標，致使活會會員丙○○、戊○○、丁○○○等陷
    於錯誤分別交付會款，共詐得會款八十三萬元。
  (三)乙○○○自任會首，會期自八十五年五月廿五日起，連會首共廿五會，會金二萬
    元互助會，冒用鄭勤名義入會，於八十五年七月廿五日，以三千五百元標金，以
    口頭對各活會會員佯稱鄭勤得標，致使活會會員丙○○、戊○○、丁○○○等陷
    於錯誤分別交付會款，共詐得會款八十三萬元。
  (四)參加己○○任會首，會期自八十四年七月一日起，連會首共廿六會，會金三萬元
    互助會，乙○○○以自己名義參加三會，分別於八十四年九月一日，以標金五千
    八百元；於八十五年一月一日，以標金七千五百元；於八十五年七月一日，以標
    金八千元得標，自八十五年十一月起未繳死會會款，尚欠一百萬一千七百元。另
    於八十五年間，以其子許克倫經商需款週轉為由，向己○○借款二十萬元，僅償
    還五萬元，餘款則未返還。
  (五)參加丙○○任會首，會期自八十四年九月二十日起，連會首共二十六會，會金五
    萬元互助會，乙○○○以自己及許克倫名義共參加三會，分別於八十四年十月二
    十日，以乙○○○名義，標金九千六百元得標；於八十五年一月二十日，以乙○○○名義，標金一萬三千五百元得標；於八十五年五月二十日，以許克倫名義，
    標金一萬三千五百元得標，自八十五年十一月起未繳死會會款，尚欠二百二十三
    萬九千二百元。
  (六)乙○○○另於八十四年十月廿六日、八十五年一月廿九日以其子許克倫經商需款
    週轉為由，分別向戊○○借款卅萬元及二十萬元，迄今仍未返還。
二、案經丁○○○、丙○○、戊○○、己○○訴由臺灣屏東地方法院檢察署檢察官偵
    查起訴。
      理      由
一、訊據被告乙○○○坦承於右揭時地，自任會首或參加己○○、丙○○召集互助會
    ，並以他人名義跟會，標會及借款之事實，惟矢口否認有何詐欺犯行，辯稱：因
    週轉不靈加以部分會員倒會，始無力清償會款及借款，並無詐欺之意云云。
二、經查：
  (一)右揭事實，業據告訴人丁○○○、丙○○、戊○○、己○○指述甚詳，並有互助
    會會員名單及被告標得會款及借款簽發用以擔保支付之本票、支票暨退票理由單
    影本在卷可憑，參以被告自承其於八十二年間經營生意失敗，女兒得病花很多錢
    ，又賣土地賠償債權人所以邀會還債，其每月要支付七、八十萬元之會款，並無
    工作僅靠飼料甲司一年有時分一、二百萬元之紅利及向兒子拿錢，其他沒有收入
    等語（偵卷第七十五、七十六頁），顯見其借款及招組或參加互助會當時已無支
    付能力，是以被告明知自己已無支付能力，竟參加及招募多組互助會並借款舉債
    ，於八十五年十月間所參加及招組之互助會均為其標得後，即未再支付死會會款
    ，亦未清償所借款項，顯見被告在招組，參加互助會或借款之初，已具不法所有
    之意圖甚明。
  (二)告訴人丁○○○固不否認與被告多年好友，惟原審訊之被告：「（你為何借用別
    人名義參加，告訴人如都同意，何不以自己名義參加？）怕會員害怕而不敢參加
    。」（原審八十八年七月十五日訊問筆錄）足見告訴人如知被告無支付能力或被
    告自己招組或參加多組互助會，以會養會，豈會願意參加互助會或讓其參加再讓
    其倒會之理，被告辯稱告訴人知其財務狀況不好，故無詐騙云云，顯屬不實。
  (三)告訴人丁○○○參加被告招募三萬元、二萬元互助會各三會，各標取一會，均已
    開出本票交被告轉付其他活會會員，被告於倒會後，告訴人對持有其所簽發本票
    之人仍有給付票款義務，且已被訴追，然告訴人活會部份尤其利用他人名義標取
    會款部分已無法自被告取償，被告將告訴人應繳死會，活會會款相抵，表示告訴
    人尚欠被告款項云云，亦屬誤會。
  (四)被告辯稱：案外人林良貞阻止標會致週轉不靈云云，惟查被告如果於八十五年十
    月份向林良貞標取十萬元互助會估算可得二百萬元會款，則依被告自承每月應付
    會款七、八十萬元，則二百萬元僅足敷被告拖延三個月，當時被告已無任何活會
    可再標取，接續而至仍有每會六至十標之龐大死會會款應繳付，益見被告所辯，
    殊無可採。
  (五)被告自行招募之三組互助會或分別參加丙○○、己○○之互助會，所有活會均在
    八十五年十月前標取，之後即倒會，尤其八十五年五月二十五日被告招募二萬元
    互助會，於第五會即倒會，而第四會己○○標得，亦取不到會款，前三會包括會
    首會款及被告標取者占二會，益見其有不法意圖。
  (六)被告辯稱所用人頭郭林足美、陳一蘭、鄭勤等人均經同意，然上開証人自八十五
    年十月倒會迄今，僅能返還數千元於部分告訴人，況被告表示返還告訴人戊○○
    三、四十萬元係告訴人丁○○○、丙○○因不願其支票退票而兌現於戊○○，均
    非被告償還之款項。
    綜上所述，被告明知已無支付能力，竟隱藏上開事實，冒用他人名義，使告訴人
    陷於錯誤跟會或讓其參加告訴人所招募之互助會或借款，其有不法之意圖甚明，
    罪證明確，犯行堪以認定。
三、核被告所為，係犯刑法第三百三十九條第一項之詐欺取財罪。其先後多次犯行，
    時間緊接，所犯犯罪構成要件相同之罪，顯係基於概括犯意反覆為之，為連續犯
    ，依法以一罪論並加重其刑。
四、原審未詳察上情，遽為無罪判決，核有違誤。甲訴人上訴，認被告應構成犯罪，
    為有理由，自應撤銷改判。審酌被告犯罪之動機、目的、手段、品行、生活狀況
    ，智識程度，犯罪所生損害及犯罪後猶飾詞狡卸刑責，惟事後於八十五年十一月
    尚申請退勞保，以領回之退保金繳丙○○之互助會會金，同年十二月將被告及其
    女兒、女婿之國泰人壽保險金退保，領回保險費以支付債務等一切情狀，量處如
    主文所示之刑。
據上論結，應依刑事訴訟法第三百六十九條第一項前段、第三百六十四條、第二百九
十九條第一項前段、刑法第五十六條、第三百三十九條第一項、罰金罰鍰提高標準條
例第一條前段，判決如主文。
本案經檢察官林炎昇到庭執行職務。
中    華    民    國     八十九     年       六       月       七       日
                              臺灣高等法院高雄分院刑事第八庭
                                  審判長法官  郭雅美
                                        法官  張盛喜
                                        法官  洪兆隆
右正本證明與原本無異。
不得上訴。
                                      書記官  林淑敏
中    華    民    國     八十九     年       六       月      八   日
附錄：本判決論罪科刑法條：
刑法第三百三十九條第一項
意圖為自己或第三人不法之所有，以詐術使人將本人或第三人之物交付者，處五年以
下有期徒刑、拘役或科或併科一千元以下罰金。
                                                                      ＪＧ


司法院資訊處製作；財團法人民間司法改革基金會備份。
